【裁判字號】    91,訴,572
【裁判日期】    920411
【裁判案由】    誣告等
【裁判全文】
臺灣臺北地方法院刑事判決                        九十一年度訴字第五七二號
    公  訴  人  臺灣臺北地方法院檢察署檢察官
    被      告  乙○○
    選任辯護人  張權律師
                羅文美律師
                李育錚律師
右列被告因誣告等案件，經檢察官提起公訴（八十八年度偵字第二六一三八號、八十
九年度偵字第一一五一號），本院判決如左：
    主  文
乙○○被訴誣告部分無罪，被訴傷害部分公訴不受理。
    理  由
壹、無罪部分：
  一、公訴意旨略以：被告乙○○與告訴人丁○○於民國八十八年十月十六日下午三
      時三十分許，在臺北市○○○路○段建國高架橋下之「假日玉市商場」，因買
      賣壽翁石價格商談不攏而發生爭執，被告明知丁○○並無出手毆打伊成傷，竟
      意圖使丁○○受刑事處分，於八十八年十一月十七日，虛構遭丁○○於上揭時
      地攻擊而受有右手掌腫之傷害，具狀向臺灣臺北地方法院檢察署檢察官告訴丁○○傷害，使丁○○受有刑事訴追之危險，因認被告涉有刑法第一百六十九條
      第一項誣告罪嫌云云。
  二、按犯罪事實應依證據認定之，無證據不得推定其犯罪事實，又不能證明被告犯
      罪者，應諭知無罪之判決，刑事訴訟法第一百五十四條、第三百零一條第一項
      定有明文。次按，認定犯罪事實應憑積極證據，倘積極證據不足以為不利於被
      告事實之認定時，即應為有利被告之認定，更不必有何有利之證據，最高法院
      著有三十年上字第八一六號判例，所謂「積極證據足以為不利於被告事實之認
      定」者，依同院七十六年臺上字第四九八六號判例意旨，係指據為訴訟上證明
      之全般證據資料，在客觀上已達於通常一般之人均不致有所懷疑，而得確信被
      告確曾犯罪之程度；若未達到此一程度，而有合理之懷疑存在，即無從為被告
      有罪之確信時，自應為被告無罪之判決。又按，誣告罪之成立，以意圖他人受
      刑事處分而故意虛構事實向該管公務員申告為其要件，是告訴人所訴被訴人之
      事實必須完全出於虛構方能該當此一犯罪，若有出於誤會或懷疑有此事實而為
      申告，以致所訴事實不能證明係屬實在，然在積極方面無證據證明其確係故意
      虛構者，仍不能遽依誣告罪論處，最高法院四十四年臺上字第八九二號九十一
      年度台上字第五六九一號判例意旨可資參照。再按，測謊鑑定，係依一般人在
      說謊時，會產生遲疑、緊張、恐懼、不安等心理波動現象，利用測謊儀器將受
      測者之上開情緒波動反應情形加以紀錄，用以判別受測者供述之真實性，倘受
      測者愈想壓抑其謊言所產生之情緒，則在測謊儀器上愈會產生明顯之情緒波動
      反應，反之，則無此不實之波動反應，從而測謊鑑定結果，如就否認犯罪有不
      實之情緒波動反應時，固得供審判上之參酌，然若無其他積極證據足資佐證，
      仍不得採為有罪判決之唯一憑據，最高法院九十一年臺上字第三五九號判決意
      旨亦可參照。
  三、公訴意旨認被告涉有刑法第一百六十九條第一項之誣告罪嫌，無非係以告訴人
      丁○○之指述，且法務部調查局對被告有利於己之供述內容進行測謊，被告有
      說謊反應之鑑定通知書一紙為其論據。訊據被告固不否認有於八十八年十月十
      六日下午三時三十分許，在臺北市○○○路○段建國高架橋下「假日玉市商場
      」，因買賣壽翁石價格商談不攏與告訴人丁○○發生爭執之情，惟堅詞否認有
      何誣告情事，辯稱：二人發生爭執後，丁○○先拿不知名的小東西丟伊，沒有
      丟到，丁○○就掀翻大家圍坐的折疊矮茶几，該茶几向伊所坐位置飛來，伊用
      右手阻擋，二人進而扭打，伊不否認有毆打丁○○頭部、胸部，但丁○○亦有
      毆打伊胸部、腹部，衝突結束後，伊發現手掌疼痛，認為係丁○○掀翻茶几、
      伊出手阻擋之際所受傷害，故具狀對丁○○提出傷害告訴等語。經查：
      (一)被告於八十八年十一月十七日檢附國立臺灣大學醫學院附設醫院診斷證明書
        一紙，具狀向臺灣臺北地方法院檢察署對丁○○提出傷害告訴，謂「八十八
        年十月十六日下午約三時許，如常到臺北市建國玉市看玉石，之後在丙○○
        攤位的後面泡茶聊天，：：剎那間被告丁○○不知何故，突然以硬物丟擲告
        訴人（按即本件被告乙○○），告訴人被此舉所驚嚇，未回神之際，被告繼
        而掀桌並出手攻擊告訴人，告訴人隨即本能地以右手格檔，右手掌亦因此而
        受有腫脹之傷害」等語，經臺灣臺北地方法院檢察署就所訴犯罪事實進行偵
        查，以丁○○傷害犯罪嫌疑不足，為不起訴處分，經乙○○聲請再議，為臺
        灣高等法院檢察署發回，由臺灣臺北地方法院檢察署續行偵查後，仍以犯罪
        嫌疑不足，為丁○○不起訴處分，並經臺灣高等法院檢察署駁回再議確定等
        情，有刑事告訴狀、臺灣臺北地方法院檢察署八十九年偵字第一二五四號、
        九十年度偵續字第九十三號不起訴處分書、臺灣高等法院檢察署九十年度議
        字第五一號命令、九十一年度議字第二０四號處分書等在卷可稽，此部分事
        實可堪認定。
      (二)次查，被告係於八十八年十月十六日下午四時三十六分前往國立臺灣大學醫
        學院附設醫院急診，主訴為「剛與別人打架，現右肩胛及右上臂疼痛，無法
        提高」，經診斷為「右手掌腫」，此傷勢係屬鈍傷性質，無明顯外傷，亦無
        法判斷係為何物所傷等情，有國立臺灣大學醫學院附設醫院診斷證明書、國
        立臺灣大學醫學院附設醫院八十九年五月五日（八九）校附醫秘字第九一四
        一號函在卷可稽；訊之證人即在場目擊被告與丁○○衝突過程之蘇淑貞證稱
        ：「（事後你有無看到被告有受傷？）有，我有看到被告的手有受傷，案發
        前被告的手並無異狀。（你何時看到被告有受傷？）是我已經送走告訴人後
        ，在跟被告談話時，我看到被告其中的一隻手有夾傷的傷勢。」等語（見本
        院九十一年十月八日訊問筆錄），證人即同時目擊上情之丙○○亦證稱：「
        當天被告並未告訴我他的手受傷，隔天被告告訴我他的手腫起來。」等語（
        同上訊問筆錄），另參酌被告與丁○○間衝突係發生於八十八年十月十六日
        下午三時三十分許，被告則係下午四時三十六分許前往醫院就診，本件案發
        地點及就診醫院之距離等情，堪認被告確係於上開爭執中受有右手掌腫之傷
        害；被告辯稱其右手掌之傷害認係告訴人丁○○掀桌之際用右手阻擋所致，
        經查：本件案發時被告與告訴人、丙○○、林俊志、朱台生、蘇淑貞等人圍
        坐矮茶几之相對位置，有告訴人所呈現場位置示意照片在卷可稽，並經本院
        以此提示被告、在現場目擊之證人林俊志、丙○○、蘇淑貞等確認無訛，本
        院就衝突發生情形訊問證人丙○○，其證稱：「（雙方發生爭吵後）此時被
        告就站起來，告訴人就坐著壓住桌子，二人就開始要搶桌子，我也趕緊去搶
        桌子，避免二人拿桌子打起來，三人搶桌子的最後，桌子就倒在被告跟林俊
        志原來坐的位置那裡，二人則在告訴人所坐位置打架。」等語，明確指出被
        告與告訴人有爭搶茶几，並導致桌子飛向被告原來位置之情；證人即現場目
        擊之朱台生、林龍華則更明確證述告訴人有掀翻茶几，被告用手去阻擋，茶
        几就從旁邊飛出去等情；另證人即同在現場目擊之林俊志亦證稱渠等圍坐之
        折疊式矮茶几有翻倒，茶水潑到伊身上等語綦詳，是被告與告訴人於發生爭
        執後，確有爭搶掀翻茶几之情，可堪認定；又被告與告訴人嗣後在告訴人原
        坐位置互毆並漸向告訴人原坐位置後方移動，被告有用拳頭毆擊告訴人之頭
        部及肩膀，告訴人亦有出拳攻擊被告，二人並互相扭打抱在一起等情，業據
        證人丙○○、蘇淑貞、林俊志到庭證述明確。雖訊之被告，其自承：告訴人
        雖毆擊其胸部、腹部，然經醫師檢驗後此部位並未成傷，告訴人並無出拳攻
        擊其右手，當時提出告訴係針對其右手腫脹之傷害等語（見本院九十一年十
        一月十五日訊問筆錄），且前開證人之證言，僅能認定告訴人與被告間有爭
        搶茶几之情，因被告嗣又有揮拳攻擊告訴人之行為，尚無從遽而認定被告所
        受右手掌腫之傷害係告訴人掀桌、被告出手格擋所造成；然被告與告訴人既
        有爭搶茶几並致茶几翻倒之事，嗣後告訴人又有出拳攻擊被告之情，被告於
        此衝突中復確受有右手掌腫之傷害，在此景況下，被告因此主觀上懷疑其所
        受之傷害係與告訴人爭搶茶几時，右手出力格擋掀翻之茶几而腫脹，並認告
        訴人涉有傷害罪嫌，即非無由，尚無從謂係妄斷虛構而為，是被告供稱：「
        （為何擋了一下就能造成手部如此嚴重的腫大？）事發突然，我也不確定，
        但我有百分之八十的把握是因為告訴人掀桌我去擋造成的。」等語（見本院
        九十一年十一月十五日訊問筆錄），並非無稽。
      (三)至檢察官委請法務部調查局對於被告及告訴人進行測謊，被告供述：案發時
        其遭告訴人以硬物丟擲、並未掀桌子並持之毆打告訴人、告訴人有與其扭打
        、告訴人有掀桌子等，告訴人則陳述：案發時其未以硬物丟擲被告、遭被告
        持桌子毆打頭部、未毆打被告、未掀桌子等，經以控制問題法、混合問題法
        鑑定，測試被告呈情緒波動反應，研判有說謊，告訴人則無情緒波動反應，
        研判未說謊，有法務部調查局（八九）陸（三）字第八九０八一二四九號鑑
        定通知書一紙在卷可稽，並經本院就本件鑑定施測人員之技術經驗、受測人
        是否同意配合、受測人身心及意識狀態等事項，傳訊負責測謊鑑定之鑑定人
        甲○○到庭接受訊問（見本院九十一年七月三日訊問筆錄），復有法務部調
        查局九十一年九月二日調科參字第０九一二三０一二七六０號函附測謊同意
        書、測謊對象身心狀況調查表、膚電反應圖形、問題題組在卷可稽；被告雖
        辯稱伊有高血壓等心臟方面疾病云云，然前開身心狀況調查表中，被告並未
        表明有何心臟病、高血壓、精神病等疾病，且被告僅提出其兄林中生、林中
        輝之高血壓診斷證明書及其本身於八十五年間中國大陸福建省腫瘤醫院主訴
        頭暈、心悸之門診病歷紀錄單一紙，並無被告本身確有心臟疾病之詳細診斷
        證明可據，自無從認定被告於前開鑑定時，確有心臟疾病而應免除施測之情
        。然觀之對於被告之發問題組，其中「你有拿桌子打他嗎？」「有和丁○○
        扭打嗎？」之問題，內容均失之廣泛周延，且與本院前開認定係被告與告訴
        人爭搶茶几之事實無關，且題組中與案情相關之問題共有四個，此一鑑定亦
        未就此四個問題中何者研判為說謊，或全部均為說謊為明確之認定，況告訴
        人丁○○有心臟方面疾病，並於施測之初即填載於身心狀況調查表內，經訊
        問鑑定人甲○○，復陳稱因告訴人有心臟疾病，不適合再做測謊等語，然其
        猶對告訴人進行施測，並做成無說謊反應之判定，是此一測謊鑑定，是否信
        實可據，即非無疑，更不能僅以此測謊鑑定及告訴人之指述，為被告不利之
        認定；至於被告雖於本院訊問中供稱：「（提出本件傷害告訴目的何在？）
        制衡，因為告訴人掀桌，所以才衍生後來發生的事情，且他掀桌造成了我的
        傷害，所以我要告他。」等語（見本院九十一年十一月十五日訊問筆錄），
        然被告既係主觀上有相當理由懷疑該傷害係告訴人造成，已如前述，即令其
        提出告訴之動機在於制衡告訴人亦對之提出傷害告訴，猶不足為被告不利之
        認定。至於被告於偵查中雖供稱：「（你的手如何受傷？）我用手去擋翻起
        來的桌子，是用二隻手去擋。」等語（見偵二六一三八號卷第一四五頁反面
        ），核與被告於本院訊問中供稱係右手去擋茶几等情不一致，然衡諸常情，
        即令雙手均出手格擋掀翻之茶几，亦會因手部與桌面接觸位置不同而有不同
        之受力情形，本件被告右手有可能於阻擋時受力較重，被告因而嗣後認係右
        手阻擋，尚非無稽，自不能憑此為被告不利之認定。又告訴人雖提出其與證
        人丙○○、林俊志電話交談之錄音帶及譯文，其中丙○○稱：「打得他（按
        指被告乙○○）自己手骨折，就知道多嚴重，可知用多大的力氣在打」等語
        ，然細繹此一談話，實僅為丙○○個人對於被告傷勢起因之推測，且經本院
        訊之證人何以於電話中為此一內容之談話，其證稱：「隔天被告告訴我他手
        受傷時，他有告訴我他不知道是搶桌子時受傷的，還是打告訴人時受的傷，
        所以我在勸告訴人與被告和解時，我有說到被告的手可能是打他的時候受的
        傷。」等語（見本院九十一年十月八日訊問筆錄），證人丙○○為能令告訴
        人同意與被告和解，故意曲從而為偏向告訴人之陳述，亦與常情無違，是此
        一錄音帶及譯文中丙○○之陳述內容，亦不得為被告不利認定之依據。
  四、綜上所述，被告與告訴人於爭執時確有爭搶茶几並致茶几翻覆之事，嗣後告訴
      人又有出拳攻擊被告，被告於此衝突中復確受有右手掌腫之傷害，被告因此主
      觀上懷疑其所受之傷害係與告訴人爭搶茶几時，右手出力格擋掀翻之茶几而腫
      脹，並認告訴人涉有傷害罪嫌，並非無因，不能認係虛構事實而為告訴，此外
      ，復查無其他積極證據足認被告有誣告之故意，不能證明被告犯罪，依前開說
      明，此部分自應為被告無罪之判決。
貳、公訴不受理部分：
  一、公訴意旨另以：被告與告訴人於八十八年十月十六日下午三時三十分許，在臺
      北市○○○路○段建國高架橋下之「假日玉市商場」，因買賣壽翁石價格商談
      不攏而發生爭執，被告竟基於傷害之犯意，掀翻矮桌，再持矮桌毆打告訴人頭
      部，復對告訴人頭部、胸部施以拳腳，致告訴人受有頭部血腫、左手第四指近
      端骨骨折併瘀血、臉部、四肢及頭部擦傷、腫脹等傷害，因認被告另涉有刑法
      第二百七十七條第一項傷害罪嫌云云。
  二、按告訴乃論之罪，告訴人於第一審辯論終結前得撤回其告訴，告訴經撤回者，
      應諭知不受理之判決，刑事訴訟法第二百三十八條第一項、第三百零三條第三
      款定有明文。又不受理之判決，得不經言詞辯論為之，同法第三百零七條亦有
      明文。
  三、經查：本件告訴人丁○○告訴被告乙○○傷害案件，聲請意旨認係犯刑法第二
      百七十七條第一項之傷害罪，依同法第二百八十七條之規定，須告訴乃論。告
      訴人業於本院審理中具狀撤回告訴，有刑事聲請狀一紙在卷可稽，依前開說明
      ，此部分爰為不受理判決之諭知。
據上論斷，應依刑事訴訟法第三百零一條第一項、第三百零三條第三款，判決如主文
。
本案經檢察官盧筱筠到庭執行職務
中      華      民      國    九十二    年      四      月     十一     日
                                      臺灣臺北地方法院刑事第八庭
                                          審判長法  官  林銓正
                                                法  官  胡宏文
                                                法  官  張永宏
右正本證明與原本無異。
如不服本判決，應於判決送達後十日內，向本院提出上訴狀。
                                                書記官  高永珍
中      華      民      國    九十二    年      四      月     十一     日


司法院資訊處製作；財團法人民間司法改革基金會備份。
